臺灣臺南地方法院刑事判決　　　　　　　95年度易字第1357號
公　訴　人　臺灣臺南地方法院檢察署檢察官
被　　　告　甲○○
上列被告因詐欺案件，經檢察官提起公訴（95年度偵字第73號）
，本院判決如下：
    主  文
甲○○無罪。
    理  由
一、公訴意旨略以：被告甲○○於民國九十四年十月二十四日上
    午十一時十分許，駕駛車號六三○三─ＬＵ號自小客車搭載
    真實姓名年籍不詳之二名成年女子途經高雄市○鎮區鎮○路
    七四號前時，因見告訴人乙○○○獨自一人有機可趁，竟共
    同基於意圖為自己不法所有之犯意聯絡，由被告向告訴人佯
    稱可駕車搭載其前往廟宇祭拜，致告訴人鬆懈心防隨該二名
    女子乘坐被告駕駛之上開自小客車後，被告及其中一名女子
    即向告訴人佯稱另一名女子智能不足，如可領款給該名女子
    觀看，該女子將交付同等金額款項予被告，被告必將餽贈同
    額款項予告訴人作為報酬云云，告訴人聽聞後因而信以為真
    ，誤信確可自被告處獲贈金錢，即應允提領款項，而由被告
    駕駛上開自小客車帶同告訴人於同日中午十二時二十分許，
    前往臺南縣七股鄉第一商業銀行（下稱第一銀行）三股分行
    ，由告訴人自其第一銀行帳號七七一─00000000號
    帳戶提領新臺幣（下同）五十萬元後返回被告駕駛之上開自
    小客車上，再由其中乙名女子趁告訴人不注意之際，將告訴
    人提領之現金以相同包裝之報紙等物調包，致告訴人受有上
    開金額損失之損害，被告復駕駛上開自小客車搭載告訴人前
    往西港鄉慶安宮，再藉機使告訴人下車後即揚長而去，嗣告
    訴人開啟包裹後始發覺遭騙。因認被告涉犯刑法第三百三十
    九條第一項之詐欺罪嫌等語。
二、按犯罪事實應依證據認定之，無證據不得認定犯罪事實；不
    能證明被告犯罪者，應諭知無罪之判決，刑事訴訟法第一百
    五十四條第二項、第三百零一條第一項分別定有明文。又事
    實之認定，應憑證據，如未能發現相當證據，或證據不足以
    證明，自不能以推測或擬制之方法，以為裁判基礎（最高法
    院四十年台上字第八六號判例意旨參照）。且按刑事訴訟法
    第一百六十一條第一項規定：檢察官就被告犯罪事實，應負
    舉證責任，並指出證明之方法。因此，檢察官對於起訴之犯
    罪事實，應負提出證據及說服之實質舉證責任。倘其所提出
    之直接證據或間接證據，或其所指出之證明方法，並未達到
    通常一般之人均不致有所懷疑，而得確信其為真實之程度，
    而有合理之懷疑存在而無從使事實審法院得有罪之確信時，
    基於無罪推定之原則，即應為被告無罪判決之諭知（最高法
    院七十六年台上字第四九八六號、九十二年台上字第一二八
    號判例意旨參照）。而告訴人之告訴，係以使被告受刑事訴
    追為目的，是其陳述是否與事實相符，仍應調查其他證據以
    資審認，苟其所攻擊之詞，尚有瑕疵，則在此瑕疵未究明前
    ，即不得遽採為斷罪之基礎（最高法院五十二年台上字第一
    三○○號判例、六十一年台上字第三○九九號判例、六十九
    年台上字第一五三一號判決意旨參照）。
三、公訴人認被告涉犯上開犯行，無非以告訴人之證述、告訴人
    於九十四年十月二十四日領款之帳戶存摺影本、領款翻拍照
    片、車號六三○三─ＬＵ號自小客車之車籍資料、車號六三
    ○三─ＬＵ號自小客車於案發當時行經路線之翻拍照片等為
    其主要論據。被告堅決否認有何詐欺犯行，辯稱：當天他駕
    駛車號六三○三─ＬＵ號自小客車要去高雄找兒子，找不到
    他兒子，就轉往高雄聖公媽廟拜拜，之後從高雄高速公路開
    車下來，要去鹿耳門拜拜時，因迷路找不到路亂逛，才會行
    經告訴人所指訴之上開地點，他不認識告訴人，也不曾搭載
    告訴人或要告訴人提領五十萬元等語。
四、本院查：
  (一)關於證據能力之認定：
    1.證人即告訴人乙○○○於九十四年十月二十四日、同年十
      月二十五日、同年十一月十四日警詢時所為之證述，雖係
      被告以外之人於審判外之陳述，惟符合刑事訴訟法第一百
      五十九條之二規定之(1)必要性【因已無法再從同一陳述者
      取得原陳述以外之證言，而具有利用原陳述之必要性】及
      (2)可信性之情況保證【係指陳述時之外部客觀的情況值得
      信用而言，非指陳述之實質內容的信用性，否則證據能力
      與證據力之界線勢將有所混淆】，應有證據能力：
      (1)證人乙○○○於九十四年十月二十四日、同年十月二十
        五日警詢時證稱：她在高雄市鎮○路附近遇見被告及一
        名女子，被告向她佯稱另一名女子智能不足，如可領款
        給該名女子觀看，該女子將交付同等金額款項予被告，
        被告必將贈與她同額款項作為報酬，她信以為真，就和
        該二名女子共同搭乘被告所駕駛之自小客車，到西港鄉
        三股村第一銀行三股分行領款後，再搭乘該自小客車至
        西港鄉慶安宮附近時，被告就要她下車，並將車駛離現
        場，她下車後才發現所提領的款項變成一堆廢紙等情（
        見警卷第五至六頁）；嗣於本院審理中則改證稱：被告
        騙她要去天公廟，就與該二名女子把她押上車，她上車
        後，被告與該二名女子恐嚇她不要問、不要講什麼，也
        不能打電話，要她跟銀行說她兒子要買房子，銀行就會
        讓她領錢，領完錢會載她回高雄，並恐嚇她說如果不領
        錢，就要打她，她才答應要去領錢，之後她去銀行領錢
        ，被告與該二名女子開車在銀行外面附近逛，逛到她領
        錢出來，就要她上車，她上車後，其中一名女子就把她
        的錢搶過去，說要借看一下是否是真的錢，另一名智障
        女子則拿出一個白花皮包直接將她領的錢放在該皮包內
        ，並另外拿了一包東西與她交換，叫她不能把那包東西
        打開，如果打開就要把她打死，她說肚子餓，身上沒有
        錢，要拿一百元難道不可以嗎？該二名女子就抓緊裝著
        她的錢的包包不給她，她想要回來，該二名女子不還她
        ，還說要打死她，之後她肩膀被拍二下，就昏過去，再
        醒來時人已經在草叢，她把身邊的那包東西打開來看，
        才發現裡面是白紙等情（見本院卷第三九至四二頁）。
        足見證人乙○○○就其因何原因搭乘被告所駕駛之自小
        客車、係遭詐騙或被迫提款、所提領之款項如何遭被告
        與該二名女子拿走等情節，於警詢及本院審理中所為之
        上開證詞，顯有前後陳述不一之情形。
      (2)據證人乙○○○於審判中自承，在製作警詢筆錄過程中
        ，皆係基於自由意志據實陳述，警詢當時距離她被詐騙
        時比較近等情（見本院卷第四一頁），堪認證人乙○○
        ○於警詢時所為之陳述顯係出於真意，警方並無違法取
        供之情事，則就證人乙○○○警詢筆錄製作之原因、過
        程加以觀察，應認其外部客觀情況應值得信用，而具有
        特別可信性；且因證人乙○○○事後於偵審中所為證述
        ，顯與案發後一開始於警詢時所為之證述不相同（詳如
        後述），則其於警詢時所為之前開證述，顯係證明被告
        是否夥同該二名女子以起訴書犯罪事實欄所載之手法，
        騙取證人乙○○○提領五十萬元後，再趁其不注意之際
        ，將證人乙○○○所提領之上開現金調包此待證事實存
        否所不可或缺之證據。從而，證人乙○○○於警詢時之
        證述，符合傳聞法則例外之「可信性之情況保證」及「
        必要性」二要件，自有證據能力。
    2.證人張黃素月於偵查中之結證，雖係被告以外之人於審判
      外之陳述，惟按被告以外之人於偵查中向檢察官所為之陳
      述，除顯有不可信之情況者，得為證據，刑事訴訟法第一
      百五十九條之一第二項明文規定，此乃因檢察官代表國家
      偵查犯罪、實施公訴，依法有訊問被告、證人及鑑定人之
      權，證人、鑑定人且須「具結」，而檢察官向被告以外之
      人所取得之陳述，原則上均能遵守法律規定，不致違法取
      供，其可信性極高。查證人張黃素月於偵查中依法具結後
      ，向檢察官所為之證述，被告並未指出該偵查筆錄製作之
      原因、過程及其功能等，有何「顯有不可信之情況」，則
      其於偵查中向檢察官所為之證述，依法應有證據能力。
    3.本案卷內其餘非供述證據，被告於本案言詞辯論終結前，
      並未爭執其證據能力，本院審酌上開各該證據均非違法取
      得之證據，並無證據力明顯過低之情形，復經本院於審判
      期日就上開證據依法進行調查、辯論，依法自有證據能力
      。
  (二)認定被告罪嫌不足之理由：
    1.被告所有之車號六三○三─ＬＵ號自小客車於告訴人所指
      訴之案發當時，確實有行經告訴人提領款項之地點附近，
      且告訴人於九十四年十月二十四日中午十二時十九分許，
      亦有到七股鄉第一銀行三股分行辦事處提領五十萬元，之
      後告訴人所提領之款項遭人取走，換成報紙及廢紙等情，
      有卷附車號六三○三─ＬＵ號自小客車之車籍資料一件、
      車號六三○三─ＬＵ號自小客車行經上開地點附近之監視
      器翻拍照片四張、告訴人在第一銀行三股分行辦事處領款
      之現場監視器翻拍照片一張、告訴人第一銀行綜合存款存
      摺明細一份、警方繪製之車號六三○三─ＬＵ號自小客車
      於案發時點在案發地點附近之行經路線圖一份、告訴人最
      後所取得內裝報紙及廢紙之包裹照片三張在卷可稽（見警
      卷第一九至二二、二四頁及偵查卷第二一至二二、二八至
      二九、三二至三五頁），並為被告所不爭執，固堪信為真
      實，然上開證據資料僅能證明告訴人當日確實有至第一銀
      行提領現金，及被告所有之車號六三○三─ＬＵ號自小客
      車當時行經附近等情，並無法證明被告就是案發當日詐騙
      告訴人至第一銀行三股分行提領款項或以不法方式取走告
      訴人所提領款項之人，自難徒以上開證據即遽為被告不利
      之認定。
    2.證人即告訴人張黃素月於偵查中結證稱：「被告夥同二名
      女子駕車行經高雄市鎮○路七四號前，拜託我帶他們到天
      公廟拜拜，當時我身上有帶二本銀行存摺，他們看其中一
      本存摺裡有錢，就要我領錢出來給他們看，並說會給我更
      多的錢去買藥，之後就開車載我到三股農會領錢，並要我
      向農會人員說要買房子，我就照他們的意思到三股農會領
      五十萬元出來，我到車上後，他們有在我肩膀打了一下，
      我就暈然不知情形，之後他們就載我到西港鄉慶安宮附近
      ，我下車後才發現我的五十萬元變成報紙」等情（見偵查
      卷第一五至一六頁），則依上開證述，告訴人似乎是在已
      陷於不能抗拒之情形下，被人取走財物，惟觀諸前開告訴
      人於警詢時證述之情節（詳如前述），告訴人是在意識清
      醒之情形下，被他人趁機將其所提領之款項調包，而遭人
      取走財物，則告訴人除了其係在誤以為可得更多金錢之情
      形下，被騙至銀行提款一節，於警詢及偵查中前後指證一
      致外，關於告訴人之財物係如何移置予其所指一男二女之
      實力支配之下此節，其前後證述顯然有極大之出入；再觀
      以告訴人於本院審理時所為之上開證述情節（亦詳如前述
      ），告訴人於本院審理時又再度改證稱其係遭他人強押上
      車及脅迫提款後，上車被其中一名女子直接搶走所提領之
      五十萬元現金，之後肩膀被拍二下，就昏迷不醒人事地被
      載到某處草叢棄置等情，則告訴人就其係自願或被強押上
      車、係被詐騙或被脅迫提款、是否被強取財物等重要情節
      之證述，顯然前後出入甚大，而有重大瑕疵可指，依照上
      開判例意旨，即不得遽採為認定被告有罪之基礎。
    3.又告訴人於九十四年十月二十四日案發當日至警局製作筆
      錄時表示當日其所搭乘之自小客車為轎式、草綠色，不知
      道車牌號碼及廠牌，且於警方詢問該男子之特徵時，亦僅
      表示該男子中等身材、臉圓、留平頭、穿土黃色夾克（見
      警卷第六頁），直到警方調取裝設於第一銀行三股分行附
      近之監視錄影帶，供告訴人指認時，告訴人才向警方表示
      監視錄影帶內所顯示之車號六三○三─ＬＵ號綠色自小客
      車，與當日其所搭乘之車輛相同，並稱駕駛者為男性，年
      約五十幾歲、身高約一百七十公分、中等身材、臉圓、額
      頭寬、留西髮、身穿土黃色夾克，面貌與警方所提示之被
      告口卡照片非常相像（見警卷第八至十頁），待警方通知
      被告到案供告訴人指認，告訴人才明確指認被告就是駕駛
      車號六三○三─ＬＵ號自小客車及對其詐騙之男子（見警
      卷一二頁）。由上開告訴人指認過程，可知告訴人於距離
      案發時間最近之時，僅記得其所乘坐自小客車之顏色，且
      觀諸卷附監視器翻拍照片，車號六三○三─ＬＵ號自小客
      車之型式與市面上轎式自小客車相較，並無明顯差異之處
      ，是否能僅憑車號六三○三─ＬＵ號自小客車於案發時間
      曾行經第一銀行三股分行附近，即遽認該車即搭載告訴人
      至銀行提款之車輛，已有疑問；又告訴人就該男性嫌疑人
      髮型之描述，於第一次警詢時證稱：該男子留平額、於第
      二次警詢時則證稱：該男子留西髮，該兩次警詢相隔僅一
      日，告訴人竟就「髮型」此一明顯可見之外觀，有完全不
      同之描述，已足認告訴人之指認有重大瑕疵而無法遽採；
      再觀諸被告於警詢時所拍攝之照片（見警卷第一八頁）及
      於本院拍攝之照片（見本院卷第四九之一頁），一望即知
      被告係屬臉長、兩頰消瘦之臉型，並非告訴人所指之「臉
      圓」之人，益徵告訴人上開指認，不能遽予採信，則被告
      是否確係告訴人所指之該名男性駕駛者，亦有可疑，尚難
      僅憑告訴人上開具有諸多瑕疵之指認過程，即遽為不利於
      被告之認定。
五、綜上所述，本件告訴人之指證，既有前揭所指之諸多可疑情
    形，而無法採信，且公訴人所舉之卷內其他證據，又無法使
    前開有瑕疵之告訴人證述予以究明或釐清，自難單憑告訴人
    有瑕疵之證述，即為被告有罪之證明，則依公訴人所舉之上
    開證據，顯然無法說服本院形成被告有罪之確信，基於無罪
    推定之原則，自應為被告無罪判決之諭知。
據上論斷，依刑事訴訟法第三百零一條第一項，判決如主文。
本案經檢察官丙○○到庭執行職務
中　　華　　民　　國　　96　　年　　1 　　月　　24　　日
　　　　　　　　　刑事第七庭  審判長  法　官　蔡奇秀
                                      法  官  莊玉熙
                                      法  官  林欣玲
以上正本證明與原本無異。
如不服本判決，應於判決送達後10日內，向本院提出上訴狀。
                                      書記官  鄭佩玉
中　　華　　民　　國　　96　　年　　1 　　月　　24　　日
